臺灣高等法院高雄分院刑事裁定　　　　 100年度交抗字第26號
抗　告　人　高雄市政府交通局
代　表　人　王國材
受　處分人　陳衍廷
即　異議人
上列抗告人因聲明異議案件，不服臺灣高雄地方法院中華民國99
年12月27日裁定（99年度交聲字第3391號），提起抗告，本院裁
定如下：
    主  文
抗告駁回。
    理  由
一、原處分機關裁決意旨略以：受處分人陳衍廷之外祖母夏王衽
    汝所有之車牌號碼ZN-5707 號自用小客車，於民國99年10月
    31 日11 時3 分許，停放在臺中市○○路○段936 號前之身
    心障礙者專用停車位，但未將身心障礙者專用停車位識別證
    置於汽車擋風玻璃明顯處，經臺中市政府交通處停車管理科
    停車管理員稽查時，認為受處分人違反道路交通管理處罰條
    例第56條第1 項第10款規定，違規占用身心障礙者專用停車
    位，乃照相後由臺中市警察局交通警察隊逕行掣單舉發；嗣
    受處分人於舉發通知單上所載之應到案日期前向原處分機關
    提出申訴，經原處分機關函請舉發單位調查結果，仍認受處
    分人有前開違規行為，原處分機關遂於99年12月13日依道路
    交通管理處罰條例第56條第1 項第10款之規定，裁處受處分
    人罰鍰新臺幣（下同）1 千2 百元。
二、異議意旨略以：受處分人即異議人於99年10月31日駕駛車牌
    號碼ZN-5707 號自用小客車搭載外祖母夏王衽汝、外祖父夏
    天國、母親夏麗娟、友人江彥賢至臺中遊玩，於停車在臺中
    市○○路○段936 號前之身心障礙者專用停車位時，確有將
    身心障礙者專用停車位識別證置於擋風玻璃下明顯處，待遊
    畢返回欲開車返家時，卻發現專用停車識別證掉落至駕駛座
    旁，事後推測原因，可能是關車門太用力以致掉落，亦或是
    當時過於匆忙不慎撥落，惟亦無法提供佐證以證明係因外力
    因素導致專用停車識別證掉落至駕駛座旁，然異議人之外祖
    母夏王衽汝確實領有身心障礙者專用停車位識別證等語。
三、抗告意旨略以：受處分人於本案確實未依規定將身心障礙專
    用停車位識別證置於擋風玻璃明顯處，且駕駛人不在場，本
    局依法裁處並無違誤，為維交通秩序，為此提起抗告請重新
    審裁，並依法裁罰云云。
四、按汽車駕駛人停車時，於身心障礙專用停車位違規停車者，
    處6 百元以上1 千2 百元以下罰鍰，道路交通管理處罰條例
    第56條第1 項第10款定有明文。蓋公共停車場應保留百分之
    2 停車位，作為行動不便之身心障礙者專用停車位，車位未
    滿50個之公共停車場，至少應保留1 個身心障礙者專用停車
    位；非領有專用停車位識別證者，不得違規占用；前項專用
    停車位識別證明，應依需求評估結果核發；第1 項專用停車
    位之設置地點、空間規劃、使用方式、識別證明之核發及違
    規占用之處理，由中央主管機關會同交通、營建等相關單位
    定之，98年7 月8 日修正後身心障礙者權益保障法第56條第
    1 項至第3 項定有明文。基於此條之授權，身心障礙者專用
    停車位設置管理辦法第12條第1 項、第9 條第1 項、第14條
    第1 項分別規定：「專用停車位識別證應由身心障礙者本人
    親自持用或家屬乘載身心障礙者本人時持用」、「使用身心
    障礙者專用停車位者，除掛有專用牌照之車輛外，應將專用
    停車位識別證置於汽車擋風玻璃明顯處或黏貼於機車車首，
    以供查核檢驗」、「違規佔用路邊停車場專用停車位者，由
    交通勤務警察、依法令執行交通稽查任務人員或交通助理人
    員依道路交通管理處罰條例第56條規定辦理」。
五、經查：
  (一)夏王衽汝確係受處分人陳衍廷之外祖母，而夏王衽汝為車牌
    號碼ZN-5707 號自用小客車之車主，有全戶戶籍資料查詢結
    果3 紙、車號查詢汽車車籍查詢結果1 紙在卷可佐。又夏王
    衽汝所有之車牌號碼ZN-5707 號自用小客車，於前述時、地
    ，由受處分人陳衍廷駕駛搭載外祖母夏王衽汝，停放在身心
    障礙專用停車位之車格內，經臺中市政府交通處停車管理科
    停車管理員稽查時，認定其未將專用停車識別證置於汽車擋
    風玻璃明顯處，而逕行舉發之事實，已據證人夏王衽汝於本
    院到庭證述在卷（見本院卷第37頁），並有臺中市警察局舉
    發違反道路交通管理事件通知單（中市警交字第GO H311446
    ）、臺中市警察局99年11月29日中市警交字第0990 09 1450
    號函檢附採證照片3 張、高雄市○○○○○道路交通管理事
    件裁決書、送達證書在卷可按。是此部分事實，堪以認定。
  (二)本件受處分人未將專用停車識別證置於汽車擋風玻璃明顯處
    ，惟經本院電詢高雄市政府社會局承辦人員，該承辦人員回
    覆：該局確曾核發身心障礙者專用停車位識別證（編號：51
    6212號）予夏王衽汝，有效期限至103 年10月29日，有原審
    電話紀錄查詢表1 紙在卷可查，並有受處分人提出之夏王衽
    汝之身心障礙手冊影本、專用停車位識別證影本附卷為證。
    是以，本件受處分人之外祖母夏王衽汝確有申請身心障礙者
    專用停車位識別證，而其所乘載車輛本有權利使用身心障礙
    者專用停車位，自屬明確。
  (三)按道路交通管理處罰條例第56條第1 項第10款之立法目的，
    乃在於落實保障身心障礙者之停車權益，亦即為避免不具身
    心障礙身分、未申請領有識別證之駕駛人，擅自占用專為身
    心障礙者設置之停車位，而侵害身心障礙者應有之停車權益
    ，是該款規定所謂「違規停車」，自不應僅從字面解釋而逕
    認包含一切法律及行政命令、行政規則之違反，實應由其立
    法理由出發，以真正侵害身心障礙者停車權益之行為為限。
    基此，本件受處分人既搭載合格領有身心障礙者專用停車位
    識別證之身心障礙人士，其於上開時、地將所駕駛自用小客
    車停放在身心障礙者專用停車位，自與設置身心障礙者專用
    停車位之初衷，本無違背。從而，本件爭點在於：受處分人
    雖搭載領有身心障礙者專用停車位識別證之身心障礙人士，
    但未將識別證置於汽車擋風玻璃明顯處之行為，可否依道路
    交通管理處罰條例第56條第1 項第10款規定，加以裁罰？
  (四)按身心障礙者專用停車位設置管理辦法第9 條第1 項固要求
    駕駛人應將領有之專用停車位識別證置於汽車擋風玻璃明顯
    處以供查核檢驗；又內政部90年12月11日臺（90）內社字第
    9036856 號函、交通部90年12月20日交路90字第069559號函
    均謂：「有關合法領有身心障礙者專用停車位識別證之駕駛
    人，於使用身心障礙專用停車位時，若未依規定將上開識別
    證置於汽車擋風玻璃明顯處，即應依道路交通管理處罰條例
    第56條第1 項之相關規定予以處罰」。惟查：
  1.按對於人民違反行政法上義務之行為處以裁罰性之行政處分
    ，涉及人民權利之限制，其處罰之構成要件及法律效果，應
    由法律定之，以命令為之者，應有法律明確授權，始符合憲
    法第23條法律保留原則之意旨（司法院大法官釋字第394 號
    、第402 號、第619 號解釋文參照）。是以身心障礙者專用
    停車位設置管理辦法之性質而言，係依身心障礙者權益保障
    法第48條第2 項（即98年7 月8 日修正後第56條第3 項）之
    授權所訂定之行政命令，則身心障礙者專用停車位設置管理
    辦法自不得增加身心障礙者保障法所無之限制，而侵害身心
    障礙者之停車權益，否則將與憲法第23條法律保留原則、第
    15條保障人民生存權、財產權及第155 條對於老弱殘廢予以
    適當扶助及救濟之意旨不符。
  2.觀諸98年7 月8 日修正後身心障礙者權益保障法第56條第1
    項後段：「非領有專用停車位識別證者，不得違規占用」之
    規定，明文授權行政機關得以「專用停車位識別證」作為判
    斷駕駛人可否占用身心障礙者專用停車位之識別方法；再依
    該條第2 項：「行政機關，前項專用停車位識別證明，應依
    需求評估結果核發」及第3 項：「第1 項專用停車位之設置
    地點、空間規劃、使用方式、識別證明之核發及違規占用之
    處理，由中央主管機關會同交通、營建等相關單位定之」，
    另授權行政機關就識別證之核發、違規占用之處理，享有行
    政裁量空間。綜合前揭各項規定可知，身心障礙者權益保障
    法第48條第2 項（即98年7 月8 日修正後第56條第3 項）雖
    授權行政機關得以經由「專用停車位識別證」之審查及核發
    ，對於駕駛人是否符合使用身心障礙者專用停車位之資格，
    進行妥適之管理，避免停車占用情形過於浮濫。然而，身心
    障礙者權益保障法並無授權行政機關得以「將專用停車位識
    別證置於汽車擋風玻璃明顯處」作為是否裁罰占用專用停車
    位之唯一判斷標準，亦非不容駕駛人事後補正識別證而主張
    撤銷舉發。另參諸「汽車行車執照、拖車使用證應隨車攜帶
    ，以備查驗」、「行車執照、駕駛執照及其他依法令規定必
    須隨車攜帶之證件，均應攜帶」等駕駛人之行為義務，分別
    明文規定於道路交通安全規則第12條、第89條第1 項第2 款
    ，故如未攜帶前揭證件，乃依道路交通管理處罰條例第14條
    第2 款、第25條第3 款之規定，構成違規行為，應予裁罰；
    反觀身心障礙者權益保障法、道路交通安全規則、道路交通
    管理處罰條例均無關於「駕駛人應隨車攜帶或放置身心障礙
    者專用停車位識別證」之明文規定。基此，揆諸司法院大法
    官解釋之意旨，前揭內政部函、交通部函就駕駛人違反身心
    障礙者專用停車位設置管理辦法第9 條第1 項規定而「未將
    身心障礙者專用停車位識別證置於擋風玻璃明顯處」即得逕
    科予裁罰之函示，未經法律具體明確授權，逕行增加對於身
    心障礙者裁罰性行政處分之構成要件及法律效果，與憲法保
    障人民權利之意旨不符，自不得作為裁罰之依據。
  3.本件受處分人之外祖母夏王衽汝確實領有身心障礙者專用停
    車位識別證，受處分人駕駛夏王衽汝所有之車牌號碼ZN-570
    7 號自用小客車搭載夏王衽汝外出時，該停車證自能供夏王
    衽汝所承載之本件車輛使用，應無違身心障礙者專用停車位
    設置管理辦法第12條：「專用停車位識別證應由身心障礙者
    本人親自持用或家屬承載身心障礙者本人時持用」或第13條
    第1 項：「專用停車位識別證不得轉借他人使用」之虞。是
    受處分人於遭舉發後不服並提出識別證供檢驗查證後，舉發
    單位應依職權撤銷舉發，始為適法。
  4.另臺北市政府法規委員會90年11月21日北市法一字第902088
    9100號函認為：「對停放於身心障礙者專用停車位之車輛，
    因無『專用停車位識別證』而依法予以舉發時，如受舉發人
    不服該舉發，而事後主管機關查證停車之事實，認該受舉發
    人除領有『專用停車位識別證』而具有使用資格外，且並不
    違反身心障礙者專用停車位設置管理辦法第12條第1 項【應
    係第13條第1 項之誤】之規定者，自得本於職權撤銷舉發」
    ，亦同本院上開認定，併予敘明。
六、綜上所述，本院認內政部90年12月11日臺（90）內社字第90
    36856 號函及交通部90年12月20日交路90字第069559號函釋
    認為：無論駕駛人是否確實領有身心障礙者專用停車位識別
    證，仍得僅因駕駛人「未將身心障礙者專用停車位識別證置
    於擋風玻璃明顯處」而依道路交通管理處罰條例第56條第1
    項規定處罰云云，顯與身心障礙者權益保障法第56條之立法
    意旨相悖，係增加法律所無之限制，侵害領有身心障礙者專
    用停車位識別證之駕駛人之權益，尚非可採，原處分機關未
    審酌上情，對受處分人予以裁罰，自有未洽。是原審認為受
    處分人之異議為有理由，並將原處分撤銷，另為受處分人不
    罰之諭知，於法相符，本院經核並無違誤。抗告意旨，猶執
    前詞，指摘原裁定不當，為無理由，應予駁回。
七、據上論結，應依道路交通事件處理辦法第25條，刑事訴訟法
    第412 條，裁定如主文。
中    華    民    國  100     年    3     月    7     日
                  刑事第一庭    審判長法  官  周賢銳
                                      法  官  洪碩垣
                                      法  官  施柏宏
以上正本證明與原本無異。
不得抗告。
中    華    民    國   100    年    3     月    7     日
                                      書記官  魏文常